【裁判字號】    90,訴,3467
【裁判日期】    901212
【裁判案由】    營利事業所得稅
【裁判全文】
臺北高等行政法院判決                          九十年度訴字第三四六七號
                              .
    原      告  昱銘工業有限公司
    代  表  人  甲○○
    訴訟代理人  林榮武律師
    被      告  財政部臺灣省北區國稅局
    代  表  人  林吉昌（局長）住同右
    訴訟代理人  乙○○
                丙○○
右當事人間因營利事業所得稅事件，原告不服財政部中華民國九十年二月二十二日台
財訴字第○八九○○五七三三七號訴願決定，提起行政訴訟。本院判決如左：
    主  文
原告之訴駁回。
訴訟費用由原告負擔。
    事  實
一、事實概要：原告八十三年度營利事業所得稅結算申報案，原列報營業收入淨額新
    台幣（下同）二千三百七十七萬六千四百七十六元，課稅所得額十三萬九千二百
    八十一元，經被告書面審查暫行核定課稅所得額如申報數。嗣法務部調查局台北
    縣調查站（以下簡稱調查局）查獲李文鑫集團申報或簽證案件涉有逃漏稅捐之嫌
    ，將查扣資料袋（袋內含電腦報表、手稿損益表及部份零散憑證等），移由被告
    審理。經被告通知原告於八十七年六月十一日前提示帳證文據供核，惟原告屆期
    仍未能提示，遂依所得稅法第八十三條規定，按同業利潤標準（行業代號：二九
    四九－一一）淨利率百分之八，加計非營業收入十三萬九千二百五十九元及減除
    非營業損失十二萬五千一百六十元，核定課稅所得額為一百九十一萬九千九百三
    十八元。原告不服，主張取回之帳證業經原告會計人員整理核對，請重行查核，
    並依營利事業所得稅查核準則第十一條第四項規定核定稅額云云，申經復查結果
    ，未獲變更，復提起訴願亦遭駁回，遂向本院提起行政訴訟。
二、兩造聲明：
  (一)原告聲明：訴願決定及原處分均撤銷。
  (二)被告聲明：駁回原告之訴。
三、兩造爭點：1.原告主張其帳簿憑證交會計師未取回，嗣經調查局查扣，是否符合
                營利事業所得稅查核準則第十一條第二項「營利事業當年度關係所
                所得額之全部或一部之原始憑證，因遭不可抗力災害或有關機關因
                公調閱，以致滅失者」之要件？
              2.被告依所得稅法第八十三條規定，按同業利潤標準核定原告八十三
                年度營利事業所得稅所得額，是否適法？
  (一)原告主張之理由：
    1.按「營利事業當年度關係所得額之全部或一部之原始憑證因遭受不可抗力災害
      或有關機關因公調閱，以致滅失者，稽徵機關得依該事業以前三個年度經稽徵
      機關核定純益率之平均數核定之。」「營利事業列之帳簿憑證，除為緊急避免
      不可抗力災害損失或因公調閱，或送交稅務代理人查核簽證外，應留置於營業
      場所。」分別為營利事業所得稅查核準則第十一條第二項及第四項所明定。
    2.本件原告之八十三年度有關帳簿憑證，依營利事業所得稅查核準則第十一條第
      四項規定於八十四年三月送交原告所委任之稅務代理人漢鴻會計師事務所呂鴻
      銓會計師查核簽證，有該會計師事務所點收收據及營利事業所得稅查核簽證報
      告書為證，後並未得呂鴻銓會計師通知領回，嗣後原告曾委任林榮武律師以存
      證信函，請漢鴻會計師事務所呂鴻銓會計師交還八十三年度帳簿憑證而無著。
      後因該會計師涉及李文鑫集團簽證或申報案件有逃漏稅捐之嫌，而由檢調單位
      將查扣資料（內含原告八十三年度之帳簿憑證及有關資料）發交被告審理，屬
      營利事業所得稅查核準則第十一條所稱因公調閱。惟原告經被告通知領回該年
      度有關帳簿憑證，發現所有帳簿及部份憑證遺失（被告有原告簽據領回帳簿憑
      證收據），因此於復查時即無法提示完整之帳簿憑證供核，被告理應依上開規
      定核定原告八十三年度營利事業所得額，卻按同業利潤標準核定全年所得額，
      顯與上開規定不符。
  (二)被告主張之理由：
    1.按「稅捐之核課期間，依左列規定：一、依法應由納稅義務人申報繳納之稅捐
      ，已在規定期間內申報，且無故意以詐欺或其他不正當方法逃漏稅捐者，其核
      課期間為五年。二、依法應由納稅義務人實貼之印花稅，及應由稅捐稽徵機關
      依稅籍底冊或查得資料核定課徵之稅捐，其核課期間為五年。三、未於規定期
      間內申報，或故意以詐欺或其他不正當方法逃漏稅捐者；其核課期間為七年。
      在前項核課期間內，經另發現應徵之稅捐者，仍應依法補徵或並予處罰，在核
      課期間內未經發現者，以後不得再補稅處罰。」為稅捐稽徵法第二十一條所明
      定。次按「稽徵機關進行調查或復查時，納稅義務人應提示有關各種證明所得
      額之帳簿、文據；其未提示者，稽徵機關得依查得之資料或同業利潤標準，核
      定其所得額。」「本法第八十三條所稱之帳簿文據，其關係所得額之一部或關
      係課稅年度中某一期間之所得額，而納稅義務人未能提示者，稽徵機關得就該
      部分依查得資料或同業利潤標準核定其所得額。」分別為所得稅法第八十三條
      第一項及同法施行細則第八十一條所明定。所謂未提示，兼指帳簿文據全部未
      提示，或雖提示而有不完全、不健全或不相符者均有其適用，行政法院（現已
      改制為最高行政法院）著有六十一年度判字第一九八號判例可資參照。再按「
      營利事業當年度關係所得額之全部或一部之原始憑證，因遭受不可抗力災害或
      有關機關因公調閱，以致滅失者，稽徵機關得依該事業以前三個年度經稽徵機
      關核定純益率之平均數核定之。」「營利事業之帳簿憑證，除為緊急避免不可
      抗力災害損失，或有關機關因公調閱，或送交稅務代理人查簽證外，應留置於
      營業場所。」為營利事業所得稅查核準則第十一條第二項及第四項所明定。
    2.經查原告八十三年度營利事業所得稅結算申報案，業經會計師於八十四年五月
      三十一日查核簽證申報，並經被告於八十五年八月十日按書面審核暫行核定在
      案。嗣因本件屬「李文鑫集團涉嫌幫助逃漏稅查核專案」，乃發函通知原告於
      八十七年六月十一日前提示相關帳簿及憑證備查，惟因原告未能提示帳證備查
      ，遂依所得稅法第八十三條規定，核定全年所得額為二百四十五萬六千五百五
      十三元，應補徵稅額五十六萬六千零二十五元。原告不服，主張八十三年度帳
      證既經重新整理及核對無訛，請重行查核云云，申請復查，經通知原告於八十
      九年三月十四日提示帳簿、憑證及有關文據備查，取有掛號郵件收件回執附案
      可稽；原告申請延至同年四月十四日再行提示，惟逾期仍未能提示，致結果未
      獲變更，復提起訴願亦遭駁回。
    3.又查原告八十三年度營利事業所得稅結算申報案，業經會計師於八十四年五月
      三十一日查核簽證申報，並經被告於八十五年八月十日按書面審核暫行核定在
      案，原告應依稅捐稽徵機關管理營利事業會計帳簿憑證辦法第二十五條規定，
      於會計師查核簽證申報完竣後，將八十三年度之帳簿憑證留置於原告之營業場
      所，以備主管稽徵機關隨時查核，始為適法，原告訴稱八十三年度營利事業所
      得稅結算申報案件於八十四年三月即將帳簿憑證及有關資料送交原告所委任之
      會計師查核簽證，並有依限申報，且已為被告核定課稅所得額為十三萬九千二
      百八十一元在案，而該年度之帳簿憑證及有關資料原告並未從該會計師處取回
      乙節，於法不合。
    4.原告主張八十三年度營利事業所得稅帳證、文據等課稅資料遭調查局查扣，查
      扣資料內含原告八十三年度帳簿憑證及有關資料發交被告審理，惟原告經被告
      通知領回當年度有關帳簿憑證，發現所有帳簿及部分憑證遺失，因此應依營利
      事業所得稅查核準則第十一條第二項前三年度經核定純益率之平均數核定之等
      語。本件係因調查局偵辦李文鑫等涉嫌幫肋他人逃漏稅不法案件，於八十六年
      十月一日搜索李文鑫所屬之新聯會計師事務所（文昇企管顧問有限公司），查
      扣其簽證廠商涉嫌逃漏稅之帳證資料中含被告資料袋（袋內含電腦報表、手稿
      損益表）及部份零散憑證等，有原告出具之向被告領回原調查局查扣移交被告
      核辦之原告八十三年度全部帳冊憑證資料之收據影本可稽，於稅捐稽徵法第二
      十一條規定於核課期間內，通知原告於八十八年十二月九日提示帳簿、憑證及
      有關文據備查，取有原告之負責人簽收之雙掛號郵件送達回執附卷可稽。惟原
      告逾期未能提示相關帳簿文據供核，被告遂據財政部賦稅署八十七年七月二十
      三日台稅一發第八七一九五六一九七號函決議，依所得稅法第八十三條規定，
      按同業利潤標準核定課稅所得額為二百四十五萬六千五百五十三元，揆諸前揭
      法條規定，原核定並無不合，請予維持。
    5.至於原告請求依前三年度經核定純益率之平均數核定之乙節，因無憑證遭受災
      害或有關機關因公調閱，以致滅失情事，核無營利事業所得稅查核準則第十一
      條規定之適用，原核定請予維持。
    理  由
一、按「稽徵機關進行調查或復查時，納稅義務人應提示有關各種證明所得額之帳簿
    、文據；其未提示者，稽徵機關得依查得之資料或同業利潤標準，核定其所得額
    。」「本法第八十三條所稱之帳簿文據，其關係所得額之一部或關係課稅年度中
    某一期間之所得額，而納稅義務人未能提示者，稽徵機關得就該部分依查得資料
    或同業利潤標準核定其所得額。」分別為所得稅法第八十三條第一項及同法施行
    細則第八十一條所明定。所謂未提示，兼指帳簿文據全部未提示，或雖提示而有
    不完全、不健全或不相符者均有其適用（改制前行政法院六十一年度判字第一九
    八號判例及八十四年度判字第二八○八號判決可資參照）。次按「稅捐之核課期
    間，依左列規定：一、依法應由納稅義務人申報繳納之稅捐，已在規定期間內申
    報，且無故意以詐欺或其他不正當方法逃漏稅捐者，其核課期間為五年。二、依
    法應由納稅義務人實貼之印花稅，及應由稅捐稽徵機關依稅籍底冊或查得資料核
    定課徵之稅捐，其核課期間為五年。三、未於規定期間內申報，或故意以詐欺或
    其他不正當方法逃漏稅捐者；其核課期間為七年。在前項核課期間內，經另發現
    應徵之稅捐者，仍應依法補徵或並予處罰，在核課期間內未經發現者，以後不得
    再補稅處罰。」為稅捐稽徵法第二十一條所明定。
二、查本件營利事業所得事件，原告八十三年度營利事業所得稅結算申報案經被告依
    書面審查暫行核定全年所得額為十三萬九千二百八十一元，嗣經法務部調查局查
    獲李文鑫集團申報或簽證案件涉有逃漏稅捐之嫌，乃以八十七年一月二十一日（
    ）板肅字第八七○一一七號函將查扣資料袋（內僅含手稿損益表、資產負債表
    、營業成本表、其他費用及製造費用明細表，並無帳簿憑證）交被告處理，被告
    遂依稅捐稽徵法第二十一條規定於核課期間內，通知原告於八十七年六月十一日
    提示帳證文據供核，取有原告八十七年五月十四日簽收之掛號郵件回執附卷可稽
    ，惟原告逾期仍未提示，被告乃據財政部賦稅署八十七年七月二十三日台稅一發
    第八七一九五六一九七號函決議，依所得稅法第八十三條規定，按同業利潤標準
    核定課稅所得額為二百四十五萬六千五百五十三元，應補徵稅額五十六萬六千零
    二十五元。原告不服，以該公司八十三年度營利事業所得稅結算申報案件係經會
    計師查核簽證並有依限申報，且為被告查核核定在案，被告抽查依同業利潤標準
    核定營業淨利，與事實不合，經該公司會計人員再予整理核對後，申請再予查核
    為由，於八十八年十一月五日申請復查，經被告通知原告於八十九年三月十四日
    提示帳證、文據備查，並取有原告八十九年三月六日簽收之掛號郵件回執附卷可
    稽，原告申請延至同年四月十四日再行提示，惟逾期仍未提示，有原告之八十三
    年度營利事業所得稅結算申報書、查核報告書、扣案電腦報表、損益表及部份零
    散憑證、通知函、掛號郵件收件回執等附原處分卷可按，且有原告出具之向被告
    領回原調查局查扣移交被告查核之收據一紙在卷可憑，原告逾期未提示之事實，
    堪以認定。被告以原告仍逾期未提示，乃以八十九年七月十一日北區國稅法第0
    0000000號復查決定書，為駁回復查之決定，原告不服，循序提起行政訴
    訟主張：本期經合法委託會技師查核簽證，為因有關機關調閱帳證致部分帳證滅
    失而無法提示，實屬「因公調閱以致滅失」主張適用營利事業所得稅查核準則第
    十一條第三項規定按前三年度核定純益率平均數核定當年度所得額云云。
三、按查核準則第十一條第一項規定：「營利事業當年度使用之帳簿，因故滅失者，
    得報經該管稽徵機關核准另行設置新帳，依據原始憑證重行記帳，依法查帳核定
    」，所指係帳簿滅失，而原始憑證尚存在者而言；如原始憑證亦滅失者，則依同
    條第二項：「營利事業當年度關係所得額之全部或一部之原始憑證，因遭受不可
    抗力災害或有關機關因公調閱，以致滅失者，稽徵機關得依該事業以前三個年度
    經稽徵機關核定純益率之平均數核定之。其屬新開業或由小規模營利事業改為使
    用統一發票商號者，得依上年度查帳核定當地同業之平均純益率核定之。又災害
    損失部分，如經查明屬實，可依本準則第一百零二條規定予以核實減除。」之規
    定辦理；另依行為時所得稅法施行細則第十條之一第一項規定，行為時所得稅法
    第十七條第一項第二款第二目及第三十五條所稱不可抗力之災害，係指地震、風
    災、水災、旱災、蟲災、火災及戰禍等，從而，本件原告之帳冊簿證等據其所稱
    係送由會計師事務所查核申報，未及取回，而被法務部調查局查扣，致未能提示
    ，縱屬事實，亦非不可抗力所致自明；又本案被告據以對原告查核課稅之資料，
    係受自法務部調查局之移送，惟已經原告取據領回，有原告負責人簡鶴鸞簽具之
    領取帳證資料收據一紙附卷可考，而上開收據明載謹向貴局領回全部帳冊及憑證
    等語，足證原告八十三年度帳證資料並未滅失，且法務部調查局查扣李文鑫集團
    涉嫌漏稅案之資料，亦非上開法條所稱之調閱，原告主張其相關帳證之所以未提
    示，係因有關機關因公調閱，以致滅失云云，核不足採。從而，本件原告帳簿憑
    證既非因遭受不可抗力災害或有關機關因公調閱，以致滅失，核與查核準則第十
    一條第三項前段規定要件不符，自無該條項之適用。
四、次按「營利事業之帳簿憑證，除為緊急避免不可抗力災害損失或有關機關因公調
    閱，或送交稅務代理人查核簽證外，應留置於營業場所。其因攜離營業場所，以
    致滅失者，該期間所得額，稽徵機關應依所得稅法第八十三條及同法施行細則第
    八十一條規定，就查得資料或同業利潤標準予以核定。」稅捐稽徵機關管理營利
    事業會計帳簿憑證辦法第二十五條以及查核準則第十一條第四項前段，亦有明定
    。原告八十三年度營利事業所得稅結算申報案，業經會計師於八十四年五月三十
    一日查核簽證申報，有原告當年度營利事業所得稅結算申報可按，原告於結算申
    報後，依法有將帳簿憑證留置於其營業場所之義務，不得任意置放於其他處所。
    而原告亦自承：「於八十四年三月送交原告所委任之稅務代理人漢鴻會計師事務
    所呂鴻銓會計師查核簽證，有該會計師事務所點收收據及營利事業所得稅查核簽
    證報告書為證，後並未得呂鴻銓會計師通知領回，嗣後原告曾委任林榮武律師以
    存證信函，請漢鴻會計師事務所呂鴻銓會計師交還八十三年度帳簿憑證而無著」
    云云，足證原告違反前揭法條規定，致無法依限提示供核，縱非故意，亦有過失
    ，被告按同業利潤標準予以核定，於法有據。
五、綜上所述，原告主張應適用查核準則第十一條第三項前段有關機關因公調閱，以
    致滅失之規定，依原告前三個年度經被告核定純益率之平均數核定原告八十三年
    度所得額，尚乏依據。本件原告因李文鑫案件遭查扣之資料袋內僅電腦報表、手
    稿損益表及部分零散憑證等，並無其他相關帳簿憑證，有上憑證影本附原處分卷
    及台北縣調查站查獲違章證物封條影本附本院卷可按。原告徒以台北縣調查站查
    扣帳證屬有關機關因公調閱，以致滅失，執為其無法提示帳簿文據之理由，殊難
    憑採。原處分依所得稅法第八十三條第一項後段規定辦理，並無不合，訴願決定
    遞予維持，亦無不當，均應予維持。原告徒執前詞，訴請撤銷原處分及訴願決定
    ，為無理由，應予駁回。
據上論結，本件原告之訴為無理由，爰依行政訴訟法第九十八條第三項前段，判決如
主文。
中    華    民    國      九十      年    十二        月      十二      日
                            臺 北 高 等 行 政 法 院  第三庭
                                           審 判 長  法  官  徐瑞晃
                                                     法  官  李得灶
                                                     法  官  吳慧娟
右為正本係照原本作成。
如不服本判決，應於送達後二十日內，向本院提出上訴狀並表明上訴理由，如於本判
決宣示後送達前提起上訴者，應於判決送達後二十日內補提上訴理由書（須按他造人
數附繕本）。
中    華    民    國      九十      年    十二        月      十七      日
                                                     書記官  吳芳靜


司法院資訊處製作；財團法人民間司法改革基金會備份。
